臺灣高等法院民事判決　　　　　　　 100年度建上易字第16號
上　訴　人
即被上訴人　白清
被 上訴 人
即 上訴 人　林碧仁
上列當事人間請求給付工程款事件，兩造對於中華民國100年1月
20日台灣板橋地方法院99年度建字第122號第一審判決各自提起
上訴，本院於100年9月6日言詞辯論終結，判決如下：
    主  文
原判決關於命上訴人林碧仁給付超過新台幣肆拾柒萬玖仟伍佰貳
拾伍元本息部分，及該部分假執行之宣告，暨命上訴人林碧仁負
擔訴訟費用之裁判均廢棄。
上開廢棄部分，被上訴人白清在第一審之訴及假執行之聲請均
駁回。
上訴人林碧仁其餘上訴駁回。
上訴人白清之上訴駁回。
第一審關於命上訴人林碧仁負擔訴訟費用部分，及第二審訴訟費
用關於上訴人林碧仁上訴部分，由被上訴人白清負擔五分之四
，餘由上訴人林碧仁負擔。第二審訴訟費用關於上訴人白清上
訴部分，由上訴人白清負擔。
    事實及理由
一、上訴人即被上訴人白清（下稱白清）起訴主張：
    白清於民國84年間與被上訴人即上訴人林碧仁（下稱林碧
    仁）、訴外人吳克滿、方山本等4 人，共同出資購買坐落新
    北市樹林區○○○段第42、42-1、42-2、42-3、69-2、69-3
    、69-9地號土地（應有部分均3/4，下稱系爭土地）， 因當
    時林碧仁、吳克滿及方本山均無自耕能力，故將系爭土地登
    記於白清名下。嗣兩造於94年4月6日間另與訴外人陳景輝
    簽立協議書（下稱系爭協議書），約定共同於系爭土地上搭
    建鐵皮廠房（下稱系爭建物）出租，建造相關費用由林碧仁
    負擔1/7，白清與陳景輝各負擔3/7。而林碧仁應負擔之建
    造費用部分為新台幣（下同）2,455,895元， 均由白清與
    陳景輝共同代墊，林碧仁自應返還白清上開數額之半數，
    扣除白清代收林碧仁可分得之租金後，林碧仁尚應給付白
    清891,832元。 爰依系爭協議書之約定，請求林碧仁給付
    白清891,832 元並加計自起訴狀繕本送達翌日起算之法定
    遲延利息。
  （原審判決林碧仁應給付白清559,260元及加計自99年8月4
    日起算之法定遲延利息；而駁回白清其餘之訴。兩造各就
    敗訴部分，分別提起上訴。）
    並於本院聲明：
    (一)上訴聲明：
      1.原判決不利於白清部分廢棄。
      2.上開廢棄部分，林碧仁應再給付白清332,572元及自9
        9年8月4日起至清償日止，按年息5%計算之利息。
    (二)答辯聲明：駁回林碧仁之上訴。
二、林碧仁則以：其在系爭建物搭建過程從未被告知此事，迄至
    完工後之94年4月6日基於既成之建屋事實，乃被動簽立系爭
    協議草稿，惟系爭協議草稿所載之權利比例與實際土地持分
    不同，亦無建屋金額之說明，且嗣於94年5 月間系爭建物其
    中20間即被拆除，致未繼續簽立正式合約，則白清以未成
    立之系爭協議草稿請求給付，自不能成立。況白清主張建
    造系爭建物之費用，均無確實支出證明，其中96年4 月間於
    系爭土地上再興建3 間廠房，皆係利用舊有電動裝置及建材
    ，應無新增費用。退步言，本件請求所扣除林碧仁就系爭建
    物分得之租金，應以其土地持分1/6 計算其數額；另應扣除
    經拆除之20間建物材料之變賣所得等語，資為抗辯。
    並於本院聲明：
    (一)上訴聲明：
      1.原判決不利於林碧仁部分廢棄。
      2.上開廢棄部分，白清於第一審之訴駁回。
    (二)答辯聲明：駁回白清之上訴。
三、兩造不爭執之事實：
    白清於84年間與林碧仁、訴外人吳克滿、方山本，共同出
    資購買坐落新北市樹林區○○○段第42、42-1、42-2、42-3
    、69-2、69-3、69-9地號之系爭土地（應有部分均3/4），
    因當時林碧仁、吳克滿及方本山等3 人均無自耕能力，故將
    系爭土地登記於白清名下。
四、兩造之爭點及論據：
    白清主張林碧仁依系爭協議書之約定，扣除其應分得之租
    金後，尚應給付白清建造系爭建物之工程款891,832元（
    下稱系爭工程款）等語。為林碧仁所否認，並以前揭情詞置
    辯。是本件兩造之爭點為：白清依系爭協議書請求林碧仁
    給付系爭工程款有無理由？茲論述如下：
  (一)白清主張兩造於94年4月6日間與訴外人陳景輝簽立系爭
      協議書，約定共同於系爭土地上搭建系爭建物出租，建造
      相關費用由林碧仁負擔1/7，白清與陳景輝各負擔3/7等
      情，業據提出系爭協議書為證。經查，林碧仁對於系爭協
      議書其簽名之真正並不爭執（見本院卷頁32），則系爭協
      議書之形式真正，堪以認定。而觀之系爭協議書內容記載
      ：「甲方：陳景輝，乙方：白清，丙方：林碧仁，以上
      參方共同協議開發座落於樹林市○○街○段116 巷16號之
      土地與廠房共計貳拾肆間。總計坪數以柒等份劃分。持有
      部份明細如下：甲、乙方各持柒分之參，丙方柒分之壹。
      共同開發費用以各持等分，分擔費用。以上參方共同達成
      協議，不得有議，恐口無憑，特立此書。」等語，並經該
      3 人簽名及捺蓋指印（見原法院板橋簡易庭99年度司板調
      字第176號卷，下稱調解卷，頁6），堪認當事人已以文義
      具體約明共同合作經營合建房屋營利之事業，並以上開比
      例分擔開發建造房屋費用以為出資，另無再行訂立本約之
      條件約定，應已成立合夥契約，而難認僅係草約性質。是
      林碧仁抗辯系爭協議書僅係契約草稿云云，尚不足採。又
      系爭協議書之當事人為兩造及陳景輝等3 人，核與合夥購
      買系爭土地之當事人為兩造及訴外人吳克滿、方山本等4
      人，並不相同；且前者係共同出資建屋以出租獲利，與後
      者係共同出資購地以取得所有權，各自之合作目的事業亦
      屬有別；則兩者當事人間之權利義務分配自無從相互比附
      援引。是林碧仁以系爭協議書所載之權利比例與實際土地
      持分不同，據以抗辯系爭協議書不成立云云，亦屬無據。
      至於系爭協議書簽訂時系爭建物已經完工之事實，固為兩
      造所不爭執，惟林碧仁已自承係知悉此情而簽立系爭協議
      書，其僅以系爭協議書並無建屋費用明細為由，指稱簽約
      過程有欺騙情事而顯失公平云云，尚難採信。白清主張
      兩造應受系爭協議書上開約定內容之拘束，即非無據。
  (二)白清主張先後於系爭土地搭建系爭建物24間、3間之建
      造費用為13,780,799元、1,597,500元，廠房修繕及稅金
      為1,812,968元，固提出收支證明單、估價單、請款單、
      支付憑證等單據為證。惟查：
      １、依白清所提出建造系爭建物24間之費用單據，其中
          包括怪手整地等費用共8萬元、運廢土費用2萬元、水
          泥舖路工資等費用39,500元、廠房電線安裝工程16,0
          26元、電錶安裝費用66,625元、電費18,452元、門牌
          費用7,500元、 鐵皮屋搭建及設備費用10,150,750元
          、水電消防工程100萬元、 申請電錶費用45萬元、水
          溝管設費用72萬元，共計12,568,853元（見原審調解
          卷頁7-10、19-25、27）， 堪認係搭建系爭建物24間
          所支出之費用；其餘部分或無從認定有實際支出、或
          所載項目核與系爭建物建造費用無關，尚難認係依系
          爭協議書所支出之共同開發費用。
      ２、依白清提出另建造系爭建物3 間之費用單據，包括
          鐵皮屋工程費用1,397,500元、 申請電力費用20萬元
          ，共計1,597,500元（見原審調解卷頁28、29）， 核
          與白清主張搭建系爭建物3 間支出費用之數額相符
          ，亦堪採信。至於林碧仁主張前述24間建物建造後不
          久，其中20間即於94年5 月間因違建遭拆除，嗣於96
          年間再搭建此3 間建物之事實，固為白清所不爭執
          。惟林碧仁另抗辯此3 間建物係以經拆除之20間建物
          材料所興建，或經拆除之20間建物材料有變賣所得云
          云，未舉證以實其說。反之，白清就其主張經拆除
          建物之廢鐵材料已遭竊乙節，則提出94年6 月15日警
          局受理刑事報案三聯單為證（見本院卷頁28）。是林
          碧仁所辯系爭建物建造費用應扣除經拆除之20間建物
          材料變賣所得云云，尚乏所據而不足採。
      ３、又系爭協議書係約定兩造與陳景輝共同合作經營合建
          房屋營利之事業，並以上開比例分擔開發建造房屋費
          用以為出資，既如上述，則林碧仁依系爭協議書應給
          付之範圍，應僅限於開發建造系爭建物之相關費用，
          至於系爭建物建造完成後，縱另有房屋稅、修繕費等
          相關費用之支出，亦屬合夥應負擔之債務，尚無從逕
          依系爭協議書請求林碧仁按比例負擔。是白清主張
          林碧仁就系爭建物修繕及稅金1,812,968元， 應依系
          爭協議書約定之比例1/7分擔給付云云，尚屬無據。
      ４、綜此，白清主張先後於系爭土地搭建系爭建物24間
          、3間之建造費用12,568,853元、1,597,500元，共計
          14,166,353元，尚非無據，逾此數額之主張，難認可
          採。
  (三)白清主張林碧仁應負擔之1/7 建造費用部分，係由白清
      與陳景輝各代墊半數，此為林碧仁所不爭執。而白清
      復自承其與陳景輝已將系爭建物出租，迄至100年4月共收
      取租金7,453,000元予以平分，林碧仁亦得依1/7比例分得
      上開租金等語（見本院卷頁53），並據以逕予扣除本件請
      求林碧仁應返還其之建造費用數額（見本院卷頁32反面）
      。準此計算，白清依系爭協議書請求林碧仁給付建造費
      用479,525元【（14,166,353－7,453,000）×1/7×1/2＝
      479,525】，為有理由，逾此數額之請求，即無理由。 又
      本件白清係依系爭協議書請求林碧仁分擔建造費用分擔
      以為出資，尚非合夥財產之分配請求，是林碧仁以合夥未
      清算為由，抗辯白清不得請求合夥財產之分析云云，容
      有誤認而不足採。至於林碧仁就應返還陳景輝之系爭建物
      建造費用，與陳景輝以30萬元達成和解，固有和解同意書
      可稽（見原審卷頁20），惟和解本屬雙方協調退讓之結果
      ，亦難據此認定白清本件請求應受此數額拘束，附此敘
      明。
五、綜上所述，白清依系爭協議書之法律關係，請求林碧仁給
    付479,525元及自起訴狀繕本送達林碧仁翌日即99年8月4 日
    起至清償日止，按年息5%計算之法定遲延利息，為有理由，
    應予准許；逾此數額所為請求，為無理由，不應准許。原判
    決就超過上開應准許部分為林碧仁敗訴之判決，並為假執行
    之宣告，尚有未洽；林碧仁上訴意旨就此部分指摘原判決不
    當，求為廢棄改判，為有理由，爰由本院改判如主文第2 項
    所示。至上開應准許部分，原審為林碧仁敗訴之判決，經核
    並無不合；林碧仁仍執陳詞，就此部分指摘原判決不當，求
    予廢棄，為無理由，應予駁回。又原審所為白清敗訴判決
    部分，理由雖有不同，結論並無二致，白清上訴意旨就此
    部分指摘原判決不當，求予廢棄改判，為無理由，應駁回其
    上訴。
六、本件事證已明，兩造其餘攻擊防禦方法並所提之證據，經核
    與本件判決結果不生影響，爰不再一一論駁，附此敘明。
七、據上論結，本件林碧仁之上訴為一部有理由，一部無理由，
    白清之上訴為無理由，依民事訴訟法第450條、第449 條
    第1項、第2項、第79條、第78條，判決如主文。
中    華    民    國   100    年    9     月    20    日
                    民事第十庭
                        審判長法  官  張宗權
                              法  官  周玫芳
                              法  官  鄭純惠
正本係照原本作成。
不得上訴。
中    華    民    國   100    年    9     月    22    日
                              書記官  楊妙恩